【裁判字號】    99,訴,101
【裁判日期】    991231
【裁判案由】    確認通行權存在等
【裁判全文】
臺灣士林地方法院民事判決               99年度訴字第101號
原      告  盧建國
訴訟代理人  阮祺祥律師
被      告  柯連聰
上列當事人間確認通行權事件，本院於民國99年12月9 日言詞辯
論終結，判決如下：
    主  文
確認原告就被告所有坐落臺北縣汐止市○○段社后下小段二三二
之五一地號土地（面積三十七平方公尺）有通行權存在；被告不
得於該土地上為營建、設置障礙物或其他妨礙原告通行之行為。
被告應將設置於前項土地上如附件所示之圍籬障礙物拆除騰空，
供原告通行。
訴訟費用新臺幣壹萬貳仟柒佰捌拾壹元由被告負擔。
關於本判決第二項，於原告以新臺幣肆拾萬元供擔保後，得假執
行；但報告如以新臺幣壹佰壹拾捌萬肆仟元為原告預供擔保後，
得免為假執行。
    事實及理由
一、原告主張：
  (一)緣分割前之臺北縣汐止市○○段社后下小段232-6 、232-7
    地號土地為被告父親柯琴所有，柯琴於民國75年7 月間與訴
    外人楊培成為共同起造人，於分割前232-6 及232-7 地號土
    地上興建門牌號碼臺北縣汐止市○○街184 號之房屋（843
    建號，下稱系爭房屋），期間起造人變更為訴外人徐德財，
    嗣徐德財取得系爭房屋之所有權，原232-6 地號土地分割出
    232-47及232-48地號土地，232-7 地號土地則分割出232-49
    地號土地，232-48地號土地又分割出232-51地號土地（以下
    各筆土地均以地號簡稱，分割前者則以原地號簡稱）；分割
    之後，232-6 及232-7 地號土地出售移轉登記予徐德財。柯
    琴死亡後，上開232-47、232-48、232-49、232-51地號土地
    由被告繼承。伊則於95年8 月23日向法院標得232-6 、232-
    7 地號土地暨其上之系爭房屋。詎被告自97年1 月14日起，
    即於232-51地號土地即系爭房屋門口處，擅自以圍籬阻絕系
    爭房屋對外之通路，致伊難以使用系爭房屋，經伊請求被告
    拆除圍籬，被告仍拒不拆除，伊就此有確認通行權之法律上
    利益，而得提起確認之訴。
  (二)查柯琴於75年7 月間即出具土地使用權同意書（下稱系爭同
    意書），同意提供原232-6 及232-7 地號土地為興建系爭房
    屋之基地，因系爭房屋位於工業區，房屋地板面積為901.45
    平方公尺，礙於建築技術規則建築設計施工編第117 條第7
    款及第118 條等規定，系爭房屋應鄰接8 公尺以上道路，然
    系爭房屋建案建築申請時，並未鄰接8 公尺以上道路，故須
    退縮使鄰接之道路寬達8 公尺，始得興建，故232-51地號土
    地部分即規劃為退縮道路，作為提供系爭房屋建築完成後通
    行之用，顯見柯琴自始即有以232-51地號土地長久提供鄰地
    系爭房屋通行之意思。柯琴出具系爭同意書時，已明知系爭
    房屋須通行232-51地號土地，自有默許系爭房屋於不堪使用
    前繼續通行232-51地號土地之意思，不因嗣後起造人變更或
    變更後起造人將系爭房屋轉售他人而受影響，被告自應繼承
    柯琴上開義務。伊向徐德財買受取得系爭房屋後，系爭房屋
    通行232-51地號土地之權利，即應移轉由伊繼受取得。
  (三)232-51地號土地係坐落於系爭房屋建築基地之建築線與既成
    道路之間，屬「退縮地」，依法該土地用途應供通行之道路
    之用，被告不得於該退縮地內建造圍牆、排水明溝及其他雜
    項工作物，232-51地號土地屬建築基地內依法留設之私設通
    路，方得依內政部據建築法第11條訂定之建築基地法定空地
    分割辦法，單獨申請分割，正可見232-51地號土地係供作通
    行之用途，且柯琴前已同意以原232-6 及232-7 地號土地，
    作為系爭房屋之建築基地，則自232-6 地號土地分割而來之
    232-51地號土地，仍屬原始建築基地做為退縮道路之部分，
    自應供系爭房屋通行出入之用，故伊就232-51地號土地確有
    通行權存在，被告並不得為營建、設置障礙物或為其他妨礙
    伊通行之行為，被告所為顯係故意以背於善良風俗之方法加
    損害於伊。又目前232-51地號土地大部分確作為道路使用，
    並非被告所稱係供其停車使用；而系爭房屋與隔鄰之環河街
    182 號房屋間，設有分隔牆，系爭房屋面向環河街方向設有
    整面鐵門，足徵232-51地號土地確係供系爭房屋出入通行使
    用，且系爭房屋與186 巷間尚有231 地號土地，由該土地所
    有權人做為停車場使用，被告指稱徐德財均由該空地出入云
    云，與事實不符。
  (四)為此，本於系爭同意書及民法第184 條第1 項後段之法律關
    係提起本件訴訟。並聲明：如主文第1 項、第2 項所示；並
    陳明，就第2 項聲明部分，願供擔保請准宣告假執行。
二、被告則以：
  (一)232-51地號土地分割之由來係因柯琴與徐德財於76年間協議
    買賣該部分土地，故先行自232-48地號分割而來，惟因徐德
    財無力支付土地買賣價款，買賣不成立而未進行所有權轉移
    ，柯琴便將232-51地號土地做為停車使用，並同意於232-51
    地號土地轉售或移轉他用之前，暫開放2 公尺寬度供徐德財
    作為出入口使用，徐德財對此向來均無異議，並另向旁186
    巷停車場地主租地，作為雙向出路口使用；嗣原告於95年8
    月4 日經法院拍賣取得232-6 、232-7 地號土地及系爭房屋
    之所有權，因柯琴非債務人，其所持有之232-51地號土地未
    連同被拍賣，故原告購得房地之權利範圍不含232-51地號土
    地之所有權。於97年1 月14日，柯琴與原告當時之代理人陳
    昱銘起口角衝突，陳昱銘限定柯琴不得於232-51地號土地上
    繼續停車，柯琴始於232-51地號土地上方設置圍籬，以主張
    其所有權及使用權，同時於系爭房屋左側留有2 公尺寬之空
    間，無償提供原告做為出入口使用，原告亦自行於系爭房屋
    右側開設3.1 公尺寬之出入口，顯見柯琴並未妨礙原告出入
    通行。
  (二)原告明知232-51地號土地為柯琴所有，及其設置圍籬以主張
    所有權等情，竟為確認其通行權，與陳昱銘通謀虛偽就系爭
    房屋簽訂租賃契約，並偽造其受有損失，由陳昱銘以間接占
    有人身份向柯琴提訴求償，實係不法之訴。而原告既得利用
    柯琴為其預留之2 公尺寬出入通道，於97年2 月28日將系爭
    房屋以每月新台幣15萬元出租予陳昱銘，收受租金利益，足
    證柯琴未妨礙原告出入通行，應無袋地通行權等情事。況，
    232-51地號土地非屬既成道路，僅為預留退縮道路拓寬使用
    地，於政府未依法辦理徵收前，所有權仍為私人所有，原告
    非232-51地號土地之所有權人，未曾行使納稅義務，又因商
    業投資獲利為基礎，標購分割後232-6 、232-7 地號土地及
    系爭房屋，本應盡探查之責，對其未盡探查之責所造成之結
    果，應自行概括承受，不應由伊承受之。又依使用者付費之
    社會通則，柯琴人已提供2 公尺寬之通路供原告無償使用，
    原告無償使用232-51地號土地，進而收受租金獲益，怎奈其
    為增加使用價值，無限自我擴張權利，更意圖消滅經他人合
    法登記之土地所有權，限制伊所有權之行使，已涉及民法侵
    權行為，其請求實無理由。
  (三)並聲明：原告之訴駁回。
三、經查：
  (一)原232-6 、232-7 地號土地原為柯琴所有，其於75年7 月21
    日出具載明︰「茲有柯琴企業社、凱帝工業社楊培成2 人，
    擬在本人等所有下列土地建築2 層RC建築物壹棟，業經本人
    等1 人完全同意，為申請建造執照特例此同意書為憑…」等
    意旨之系爭同意書，與楊培成共同為起造人，於同年7 月28
    日向臺北縣政府工務局申請於上述基地興建地上2 層（1 座
    2 廠）工業廠房用途之建物，經獲准核發75汐字第1255號建
    造執照，嗣起造人凱帝工業社楊培成變更為凱帝工業社徐德
    財。其後建築完成，於76年2 月12日申請使用執照，同時併
    案聲請法定空地分割證明，經准核發76汐使字第269 號使用
    執照在案（含門牌184 號、182 號兩戶）。系爭房屋即由徐
    德財於76年7 月17日辦妥第1 次保存登記。
  (二)原232-6 地號土地於76年9 月8 日登記分割出232-47及232-
    48地號土地，原232-7 地號土地於同日登記分割出232-49地
    號土地。232-48地號土地再於76年10月3 日登記分割出232-
    51地號土地。依前項建造執照申請卷卷附建築圖說及使用執
    照申請卷卷附竣工圖所示，232-51地號土地、232-48地號土
    地分別係位於系爭房屋前方劃歸退縮道路之部分。
  (三)前項分割之後，232-6 、232-7 地號土地即於76年9 月16日
    辦妥移轉登記為徐德財所有。嗣原告於95年8 月23日經法院
    拍賣程序得標購得232-6 、232-7 地號土地暨系爭房屋，於
    95年9月7 日辦妥所有權登記在案。
  (四)柯琴於97年10月16日死亡，232-47、232-48、232-49地號土
    地及232-51地號土地均由被告繼承，於98年3 月17日完成繼
    承登記在案。
  (五)位於系爭房屋大門面前、232-51地號土地上，現設置有如附
    件照片所示之圍籬障礙物，該等障礙物之處分權人為被告。
    以上事實，有原告提出之土地及建物登記謄本、地籍圖謄本
    、現場照片、土地使用權同意書、建造執照申請書、建造執
    照變更設計申請書等影本附卷可參，並經本院調閱上述建造
    執照、使用執照申請案卷以及本院96年度執字第39598 號強
    制執行事件（含97年1 月15日執行點交筆錄）予以查明，均
    堪認定為之真實。
四、本院得心證之理由：
    原告本於系爭同意書及民法第184 條第1 項後段等法律關係
    ，訴請確認其就被告所有232-51地號土地有通行權存在，並
    請求被告不得為妨礙其通行之行為等情，被告則以前揭情詞
    置辯。本件所應審酌之爭點應在於：(一)柯琴出具系爭同意書
    提供建築基地，是否涵蓋負有提供232-51地號土地容忍184
    建號即系爭房屋通行使用之義務？(二)被告是否應繼受上述義
    務容忍系爭房屋之所有權人通行使用232-51地號土地？(三)原
    告得否請求被告拆除系爭障礙物？
    茲論述如下︰
  (一)柯琴出具系爭同意書提供原232-6 、232-7 地號土地做為建
    築基地已涵蓋負有提供232-51地號土地容忍系爭房屋所有權
    人通行使用之義務︰
  1.系爭同意書所載提供做為建築基地者，係包含尚未分割前原
    232-6 、232-7 地號2 筆土地之全部，此觀諸系爭同意書之
    土地標示及使用範圍明細，係記載分割前整筆土地之面積，
    及「同意使用土地面積」欄均記載「全筆」，可得明瞭。嗣
    因建築法令規範之要求，上述基地乃規劃部分分割出法定空
    地以及退縮道路，亦有前述建造執照申請卷卷附建築圖說及
    使用執照申請卷卷附竣工圖可憑，該等統籌規劃範圍之法定
    空地及退縮道路，其後之使用性質，自不應違反原有規劃之
    目的，且該等使用目的亦為出具系爭同意書共同申請建造執
    照、使用執照之柯琴所明知。
  2.被告雖抗辯232-51地號土地分割之由來係因柯琴與徐德財於
    76年間協議買賣該部分土地，故先行自232-48地號分割而來
    ，惟因徐德財無力支付土地買賣價款，買賣不成立而未進行
    所有權轉移，柯琴便將232-51地號土地做為停車使用，並同
    意於該土地移轉他用之前，暫開放2 公尺寬度供徐德財作為
    出入口使用，徐德財對此向來均無異議云云。然而，縱認柯
    琴曾於232-51地號土地停放車輛，亦不影響上述該土地係建
    築基地規劃時劃歸退縮道路之使用目的，依此目的，提供原
    23 6-6、237-7 地號土地做為基地整體規劃之柯琴，顯然知
    悉建築完成之系爭房屋應通行此退縮道路部分，自含有同意
    系爭房屋於不堪使用前，得以繼續通行使用此部分、亦即其
    後分割出之232-51地號土地之意思，縱系爭房屋事後轉讓他
    人亦同。準此，柯琴自負有提供232-51地號土地容忍系爭房
    屋所有權人通行使用之義務。
  (二)被告繼承柯琴遺產而為232-51地號土地所有權人，亦應繼受
    容忍系爭房屋之所有權人通行使用232-51地號土地之義務︰
    按繼承人自繼承開始時，除本法另有規定外，承受被繼承人
    財產上之一切權利、義務。但權利、義務專屬於被繼承人本
    身者，不在此限。民法第1148條第1 項定有明文。而柯琴已
    於97年10月16日死亡，被告乃柯琴之繼承人，繼承柯琴之遺
    產而為232-51地號現土地所有權人，業如上述，依上揭民法
    第1148條第1 項規定，被告亦應承受被繼承人柯琴基於系爭
    同意書提供上開建築基地所涵蓋、容忍系爭房屋之所有權人
    通行使用232-51地號土地之義務，要無疑義。被告既否認原
    告就232-51地號土地有通行權之存在，是原告就該法律關係
    之存否即有受確認判決之法律上利益，其請求確認就被告所
    有232-51地號土地有通行權存在，洵屬有據。
  (三)被告應容忍原告通行232-51地號土地，不得為設置障礙物妨
    礙原告通行之行為，並應拆除圍籬障礙物騰空供原告通行︰
    承上所述，被告負有容忍原告通行232-51地號土地之義務，
    其自不得為設置障礙物妨礙原告通行之行為。而系爭房屋之
    建築型態係正面面向汐止市○○街之建物，建築完成時其大
    門即為面向環河街整片之鐵捲門形式，此觀諸上述使用執照
    申請卷附之建物照片即得明瞭。而如附件照片所示圍籬障礙
    物之存在，客觀上顯然已妨礙系爭房屋大門出入之通行，而
    該等障礙物之處分權人為被告乙節，乃被告所不爭執，則原
    告本於上述通行權存在之法律關係，請求被告拆除該等圍籬
    障礙物騰空土地供其通行，亦屬有據。
五、從而，原告本於被告繼受系爭同意書等法律關係，請求：確
    認原告就被告所有232-51地號土地有通行權存在，被告不得
    於該土地上為營建、設置障礙物或為其他妨礙原告通行之行
    為；以及被告應將設置於該土地如附件照片所示之圍籬障礙
    物拆除騰空，供原告通行，為有理由，應予准許。
六、關於主文第2 項部分，原告陳明願供擔保，請准宣告假執行
    ，核無不合，爰酌定相當擔保金額准許之，並依職權諭知被
    告預供擔保後得免為假執行，以資衡平。
七、本件事證已臻明確，兩造其餘攻擊防禦方法及證據資料，核
    與判決結果不生影響，無一一詳予論述之必要，附此敘明。
八、據上論結，本件原告之訴為有理由，依民事訴訟法第78條、
    第390 條第2 項、第392 條第2 項，判決如主文。
中    華    民    國    99    年    12    月    31    日
                  民事第三庭  法  官  施月燿
以上正本證明與原本無異。
如對本判決上訴，應於判決送達後20日內向本院提出上訴狀，若
委任律師提起上訴者，應一併繳納上訴審裁判費，否則本院得不
命補正逕行駁回上訴。
中    華    民    國  100     年    1     月    11    日
                              書記官  吳昀蔚

司法院資訊處製作；財團法人民間司法改革基金會備份。
